臺灣高等法院臺中分院民事判決
110年度上字第244號
上  訴  人  謝丰源  
            陳豐鑫  
上  一  人
訴訟代理人  洪家駿律師
複  代理人  楊承頤律師
            翁振德律師
            劉旻翰律師            
視同上訴人  吳阿妮  
            陳重偉（原名陳岳澤）
            陳威翰  
            陳宥叡（原名陳柏榮）
            陳伯誌  
            陳煜昌  
被上訴  人  陳俊皓  
訴訟代理人  陳如梅律師（法扶律師）
上列當事人間請求侵權行爲損害賠償事件，上訴人對於民國110
年2月25日臺灣南投地方法院108年度訴字第369號、109年度訴字
第186號第一審判決提起上訴，本院於111年6月14日言詞辯論終
結，判決如下：
    主      文
一、原判決主文第一至四項關於命各項之上訴人應連帶給付超過
    新臺幣（下同）226萬924元，其中45萬1,398元自民國109年
    9月5日起，180萬9,526元自111年6月15日起，均至清償日止
    按年息5%之利息部分，及該部分假執行之宣告，暨訴訟費用
    （除確定部分外）之裁判均廢棄。
二、上開廢棄部分，被上訴人在第一審之訴及假執行之聲請均駁
    回。
三、其餘上訴駁回。
四、第一審（除確定部分外）、第二審訴訟費用，由上訴人連帶
    負擔73%，餘由被上訴人負擔。
    事實及理由
壹、程序部分：
一、按訴訟標的對於共同訴訟之各人必須合一確定者，共同訴訟
    人中一人之行為有利益於共同訴訟人者，其效力及於全體；
    不利益者，對於全體不生效力，民事訴訟法第56條第1項第1
    款定有明文。又債權人以各連帶債務人為共同上訴人提起給
    付之訴，以上訴人一人提出非基於其個人關係之抗辯，而經
    法院認為有理由者為限，始得適用民事訴訟法第56條第1項
    之規定（最高法院108年度台上字第374號判決意旨參照）。
    經查，被上訴人以丁○○、陳宥叡、庚○○、甲○○（庚○○行爲時
    之法定代理人）、己○○、陳重偉（己○○行爲時之法定代理人
    ）、乙○○、戊○○（乙○○行爲時之法定代理人）【以下合稱上
    訴人】為連帶或不真正連帶債務人提起給付之訴，經原審為
    被上訴人部分勝訴判決；庚○○、己○○提起上訴，並提出原審
    就被上訴人勞動能力減損比例認定有誤之非基於個人關係之
    抗辯，經本院審理後認抗辯為有理由（詳後述），揆諸前揭
    說明，即有民事訴訟法第56條第1項第1款前段規定之適用，
    上訴效力及於甲○○、陳重偉、丁○○、陳宥叡、乙○○、戊○○，
    爰併列為上訴人，合先敘明。
二、陳重偉、丁○○、陳宥叡、戊○○經合法通知均未於言詞辯論期
    日到場，核無民事訴訟法第386條所列各款情形，爰依被上
    訴人之聲請，由其一造辯論而為判決。
貳、實體部分：
一、被上訴人主張：
    丁○○、陳宥叡、庚○○、己○○、乙○○等5人（下稱丁○○等5人）
    於民國106年1月22日凌晨2時20分許，與被上訴人及訴外人
    陳○○在南投縣○○鄉○○路00號旁之「火舞檳榔攤」談判時，丁
    ○○等5人分持棍棒毆打及以西瓜刀劈砍被上訴人，致被上訴
    人受有前臂砍傷、右前臂撕裂傷併肌肉斷裂及右側橈神經切
    割傷之傷害（下稱系爭傷害），丁○○等5人上開共同傷害被
    上訴人之犯行，其中丁○○、陳宥叡、庚○○、己○○（下稱丁○○
    等4人）業經本院刑事庭以108年度上訴字第2176號判處罪刑
    確定，乙○○亦經臺灣南投地方法院少年法庭審理在案（上開
    刑事及少年案件合稱系爭刑事案件）。丁○○等5人共同不法
    侵害被上訴人身體、健康之侵權行爲，致被上訴人受有醫療
    費用1萬4,366元、勞動能力減損282萬46元（以勞動能力減
    損38.45%計算）、精神慰撫金25萬元等合計308萬4,412元(
    計算式：14,366＋2,820,046＋250,000＝3,084,412）之損失，
    應連帶負損害賠償責任。而庚○○、己○○、乙○○於行為時為未
    成年人，甲○○、陳重偉、戊○○分別爲其等法定代理人，應分
    別與庚○○、己○○、乙○○連帶負損害賠償責任。爰依民法第18
    5條第1項、第187條第1項前段、第193條第1項、第195條第1
    項前段規定，請求判命：㈠丁○○等5人應連帶給付被上訴人30
    8萬4,412元及自109年9月5日起至清償日止按年息5%計算之
    利息。㈡甲○○與庚○○、陳重偉與己○○、戊○○與乙○○就第1項給
    付各負連帶給付責任。㈢前開給付，任一給付義務人為給付
    者，於其給付範圍內他給付義務人同免給付責任。㈣願供擔
    保請准宣告假執行（至於被上訴人請求超過上開部分，業經
    原審判決駁回確定，非本院審理範圍）。答辯聲明：上訴駁
    回。
二、庚○○、己○○、乙○○、甲○○、戊○○、陳宥叡答辯：
    原審就被上訴人請求勞動能力減損部分，係以臺中榮民總醫
    院（下稱臺中榮總）鑑定意見，認定被上訴人右手遺留部分
    手指障礙，符合勞保失能等級第11級，勞動能力減損達38.4
    5%爲計算基礎；惟被上訴人仍可正常使用右手工作，且經中
    國醫藥大學附設醫院（下稱中國附醫）依美國醫學會永久性
    障害評估指南估算結果，認定被上訴人勞動能力減損比例爲
    24%，應以中國附醫之鑑定結果爲準；又被上訴人請求之精 
    神慰撫金實屬過高；被上訴人亦對丁○○等5人有傷害行爲，
    應適用過失相抵等語，資為抗辯。並上訴聲明：㈠原判決不
    利於上訴人部分廢棄。㈡上廢棄部分，被上訴人在第一審之
    訴及假執行之聲請均駁回。
三、丁○○、陳重偉未於言詞辯論期日到場，亦未提出書狀作何聲
    明及陳述。
四、本院之判斷：　　
　㈠被上訴人主張丁○○等5人共同於前揭時、地分持棍棒毆打、西
    瓜刀劈砍被上訴人，致被上訴人受有系爭傷害等事實，為上
    訴人所不爭執，且丁○○等4人經本院刑事庭以108年度上訴字
    第2176號判決判處丁○○有期徒刑10月，陳宥叡、庚○○、己○○
    各有期徒刑6月確定，乙○○則經臺灣南投地方法院少年法庭
    審理在案，此經原審調取系爭刑事案件卷宗核閱無誤，則被
    上訴人主張上開侵權行為之事實，堪信為真實。
  ㈡按因故意或過失，不法侵害他人之權利者，負損害賠償責任
    ；數人共同不法侵害他人之權利者，連帶負損害賠償責任；
    又無行為能力人或限制行為能力人，不法侵害他人權利者，
    以行為時有識別能力者為限，與其法定代理人連帶負賠償責
    任；前項情形，法定代理人如其監督並未疏懈，或縱加以相
    當之監督，而仍不免發生損害者，不負賠償責任，民法第18
    4條第1項前段、第185條第1項前段、第187條第1項前段、第
    2項分別定有明文。再數人負同一債務，明示對於債權人各
    負全部給付之責任者，為連帶債務。無前項之明示時，連帶
    債務之成立，以法律有規定者為限，民法第272條定有明文
    ；所謂不真正連帶債務係指數債務人具有同一目的，本於各
    別之發生原因，對債權人各負全部給付之義務，因債務人中
    一人為給付，他債務人即同免其責任之債務。不真正連帶債
    務之發生原因，係因相關之法律關係偶然競合所致，與連帶
    債務係基於同一法律關係所生者性質不同。經查，丁○○等5
    人共同傷害被上訴人，故意不法侵害被上訴人身體、健康，
    依民法第185條第1項前段規定，自應負共同侵權行為之連帶
    損害賠償責任；又庚○○、己○○、乙○○於案發當時均為未成年
    人，此有其等戶籍謄本在卷可稽（見原審369號卷一第73、3
    07頁及原審186號卷第57頁），且有識別能力，庚○○之法定
    代理人甲○○、己○○之法定代理人陳重偉、乙○○之法定代理人
    陳昌煜，本負有保護教養之責，渠等既未能舉證證明對庚○○
    、己○○、乙○○之監督並未疏懈，或縱加以相當之監督，而仍
    不免發生本件損害，自應依民法第187條第1項前段規定，分
    別與庚○○、己○○、乙○○各負連帶賠償責任。至於庚○○與甲○○
    、己○○與陳重偉、乙○○與陳昌煜間，並無依法應連帶負責之
    情形，應僅就被上訴人所受損害成立不真正連帶債務之關係
    。
　㈢茲就被上訴人請求上訴人連帶給付損害賠償金額內容，審  
    酌如下：
  ⑴醫療費用部分：
    被上訴人主張因系爭傷害支出醫療費用1萬4,366元，並提出
    臺中榮總住院及門診繳費證明、秀傳醫療社團法人秀傳紀念
    醫院（下稱秀傳醫院）收費證明及住院收據爲證（見附民卷
    第20至30頁）。經原審調閱秀傳醫院及臺中榮總病歷資料，
    堪認被上訴人所提出之醫療單據，均與系爭傷害有關，縱然
    時間長達數月或數年，係因被上訴人因系爭傷害有長期就醫
    需要所為，此部分支出既為被上訴人治療傷勢所必要，核屬
    適當，應予准許。
　⑵勞動能力減損部分：
  ①按身體或健康受侵害、喪失或減少勞動能力者，其減少及殘
    存勞動能力之價值，不能以現有之收入為準，蓋現有收入每
    因特殊因素之存在而與實際所餘勞動能力不能相符，現有收
    入高者，一旦喪失其職位，未必能自他處獲得同一待遇，故
    所謂減少及殘存勞動能力之價值，應以其能力在通常情形下
    可能取得之收入為標準；被害人因身體健康被侵害而喪失勞
    動能力所受之損害，其金額應就被害人受侵害前之身體健康
    狀態、教育程度、專門技能、社會經驗等方面酌定之，不能
    以一時一地之工作收入為準（最高法院61年台上字第1987號
    、63年台上字第1394號判決意旨參照）。又身體或健康受傷
    害而減少勞動能力者，其減少及殘存勞動能力之價值固應以
    其能力在通常情形下可能取得之收入為標準，惟如其勞動能
    力逐漸恢復時，自不應以恢復中之某一時點為基準，計算其
    減少勞動能力所受之損害（最高法院94年度台上字第1528號
    判決意旨參照）。
  ②經查，被上訴人因丁○○等5人之傷害犯行，所受傷勢經臺中榮
    總於109年1月31日之鑑定結果：「右手拇指之自動關節活動
    度與左手相比，減少二分之一，應符合勞保失能給付保險第
    11-48項『一手拇指喪失機能者』，失能等級第十一級，勞動
    力減損爲正常狀況之61.55%。」（見原審369號卷一第193頁
    鑑定書之記載）。然經本院再囑託中國附醫就被上訴人所受
    傷勢之勞動力減損比例進行鑑定，中國附醫於111年3月14日
    鑑定結果爲：「本院採用勞工保險失能年金給付個別化專業
    評估作業指定之美國醫學會永久性障害評估指南與加州永久
    性失能評估準則，以鑑定勞動能力喪失或減損比例，永久性
    失能評估個案需達到最佳醫療改善，否則評估結果將可能因
    爲治療或病情進展而有所改善或惡化。此病人於106年1月22
    日受傷，經手術、復健等治療後，於111年1月至本院門診接
    受評估，依據醫理推論，未來可能達到的醫療改善較爲有限
    。此病人以美國醫學會永久性障害評估指南估算之全人障礙
    評比爲基準，再根據加州永久性失能評估準則，依序調整未
    來收入能力降低、職業調整、年齡調整後得到永久失能評比
    ……，綜合上述障礙，其永久失能百分比爲24%。」（見本院
    卷第227至229鑑定書之記載）。
  ③按被害人因身體健康被侵害而喪失或減少勞動力所受之損害
    ，其金額應就被害人受害前之身體健康狀態、教育程度、專
    門技能、社會經驗等方面酌定之。而依勞工保險條例第53條
    規定，勞工保險失能給付標準表乃係勞工向保險人請領殘廢
    補助費之標準，不能單憑該標準作為認定被害人喪失或減少
    勞動力之依據（最高法院110年度台上字第1101號民事判決
    意旨參照）。經本院向臺中榮總函詢「就被上訴人勞動能力
    減損比例之判斷依據，是否僅參考勞保失能給付標準爲判斷
    」，經臺中榮總函覆「係依據勞保失能給付標準判斷其失能
    等級，換算勞動能力減損比例」，此有臺中榮總之補充鑑定
    書在卷足憑（見本院卷第209頁），則依前揭最高法院判決
    意旨，臺中榮總之鑑定內容僅依勞工保險失能給付標準表爲
    判斷，顯有不足之處。
　④再查，本院當庭勘驗被上訴人目前在茶廠工作情形之錄影光
    碟，勘驗結果爲「丙○○在畫面中以雙手搬取茶篩自如，沒有
    妨礙，但畫面中無法看清楚其右手大拇指的功能是否有受影
    響。」（見本院卷第199頁）。被上訴人因系爭傷害造成機
    能喪失爲右手拇指，依被上訴人從事之工作類型，是否會因
    右手拇指機能障礙而影響其勞動能力達臺中榮總鑑定之減損
    比例，不無疑義。本院考量被上訴人於臺中榮總接受鑑定至
    中國附醫進行鑑定相隔2年，被上訴人經由治療後時間進過
    ，臨床情形已有變化，且臺中榮總是以勞保失能給付標準作
    為判斷依據，該標準主要是判斷勞保失能等級和嚴重度，無
    法估算勞動能力減損百分比；而中國附醫鑑定時考量被上訴
    人之職業、年齡，並以美國醫學會永久性障害評估指南與加
    州永久性失能評估準則爲評估工具，本院認中國附醫鑑定被
    上訴人喪失或減少勞動能力程度比例24%，較可採信。
　⑤被上訴人因系爭傷害自106年1月22日起受有勞動能力減損之
    損失，被上訴人為87年2月17日出生（見原審369號卷一第83
    頁診斷證明書之記載），自106年1月22日起至152年2月17日
    即年滿65歲止，應依中國附醫鑑定所生勞動能力減損比例24
    %爲計算。被上訴人就本件勞動能力減損之計算基準，以基
    本工資爲計算，此爲上訴人均不爭執而可採憑。又被上訴人
    主張自受傷時起歷年之基本工資逐年調高，亦有勞動部公告
    之基本工資表可憑，則被上訴人主張得請求按歷年調整之基
    本工資分期計算，亦屬可採。總計已到期（被上訴人於本院
    改計至言詞辯論終結期日111年6月14日止）之勞動能力減損
    為35萬7,824元（計算式詳如附表一）；自111年6月15日起
    至被上訴人年滿65歲即152年2月27日止之未到期部分，均以
    2萬5,250元月薪基準，以年息5%複式霍夫曼計算法（第一年
    不扣除中間利息），核計為163萬8,734元（計算式詳如附表
    二）。
　⑥基上，被上訴人得請求之勞動能力減損部分，上訴人應給付1
    99萬6,558元（計算式：已到期357,824＋未到期1,638,734＝1
    ,996,558），被上訴人主張逾此範圍之勞動能力減損，則屬
    無據，不應准許。
  ⑶精神慰撫金部分：
　　按精神慰撫金之多寡，應斟酌雙方之身分、地位、資力與加
    害程度，及其他各種情形核定相當之數額，該金額是否相當
    ，自應依實際加害情形與被害人所受之痛苦及雙方之身分、
    地位、經濟狀況等關係決定之（最高法院51年度台上字第23
    3號判決先例意旨參照）。丁○○等5人係故意不法侵害被上訴
    人之身體、健康，已如前述，造成被上訴人身體及精神上之
    痛苦，被上訴人依上開規定請求精神慰撫金，自屬有據。本
    院審酌丁○○等5人以前述方式傷害被上訴人，且持西瓜刀等
    凶器行兇，手段惡劣，過程殘暴；被上訴人因系爭傷害接受
    右手神經修補及神經移植手術，致右手拇指之關節活動度減
    少二分之一而領有殘障證明，此有臺中榮總診斷證明書及被
    上訴人身心障礙證明在卷可稽（見原審369號卷外放附件一
    資料）。此外斟酌被上訴人目前於茶廠工作，丁○○目前在監
    服刑，庚○○國中畢業在茶廠工作，己○○高職畢業擔任水電學
    徒，陳宥叡國中肄業從事冷氣空調工作，乙○○國中肄業在回
    收場工作，甲○○未就學目前做工，陳重偉高職畢業沒有收入
    ，戊○○高中畢業在回收場工作等情，業據兩造各自陳明在卷
    （見本院卷第199、283、309頁），及兩造名下財產狀況（
    見原審限制閱覽卷所附兩造稅務電子閘門財產所得調件明細
    ）、身分、地位、社會經濟情況等一切情狀，認被上訴人請
    求精神慰撫金以25萬元為適當。
　㈣基上，被上訴人得請求賠償之損害數額共計226萬924元（計
    算式：醫療費用14,366元＋勞動能力減損1,996,558元＋精神
    慰撫金250,000元＝2,260,924元），逾此部分請求，即屬無
    據。
　㈤按雙方互毆乃雙方互為侵權行為，與雙方行為為損害之共同
    原因者有別，無民法第217條過失相抵原則之適用（最高法
    院68年台上字第967號判決意旨參照）。經查：上訴人抗辯
    被上訴人亦有傷害行為，應適用與有過失之規定云云，未經
    上訴人舉證被上訴人亦有傷害行爲，且依前開說明，被上訴
    人縱有傷害行爲，亦屬侵權行為而無過失相抵原則之適用，
    上訴人主張過失相抵之抗辯即無理由。
五、末按給付有確定期限者，債務人自期限屆滿時起，負遲延責
    任。給付無確定期限者，債務人於債權人得請求給付時，經
    其催告而未為給付，自受催告時起，負遲延責任。其經債權
    人起訴而送達訴狀，或依督促程序送達支付命令，或為其他
    相類之行為者，與催告有同一之效力，民法第229條第1項、
    第2項定有明文。又遲延之債務，以支付金錢為標的者，債
    權人得請求依法定利率計算之遲延利息。但約定利率較高者
    ，仍從其約定利率。應付利息之債務，其利率未經約定，亦
    無法律可據者，週年利率為5%，亦為民法第233條第1項、第
    203條所明定。本件上訴人對被上訴人所負之給付義務，屬
    給付無確定期限，惟就被上訴人所為醫療費用14,366元、10
    9年以前之勞動能力減損18萬7,032元（即附表一編號1、2、
    3）、精神慰撫金25萬元部分之請求，合計45萬1,398元（計
    算式：14,366＋187,032＋250,000＝451,398），上訴人至遲於
    109年9月4日收受被上訴人之言詞辯論意旨狀（見原審369號
    卷二第95至105頁送達證書），此部分遲延利息應自109年9
    月5日起算；而就109年以後勞動能力減損180萬9,526元（即
    附表一編號4、5、6及附表二），因被上訴人就自109年1月1
    日起至被上訴人年滿65歲止部分，於111年6月14日提出陳報
    狀爲主張（見本院卷第321至325頁），且被上訴人同意就上
    開部分之遲延利息，自本院言詞辯論終結翌日即111年6月15
    日起算（見本院卷第312頁），關於此部分利息應自111年6
    月15日起算，被上訴人逾上開部分之遲延利息請求，即不應
    准許。
六、綜上所述，被上訴人依據侵權行為法律關係請求丁○○等5人
    應連帶給付被上訴人226萬924元，其中45萬1,398元自109年
    9月5日起，180萬9,526元自111年6月15日起，均至清償日止
    按年息5%之利息；甲○○與庚○○、陳重偉與己○○、戊○○與乙○○
    均對前開給付負連帶責任；前開給付，任一給付義務人為給
    付者，於其給付範圍內他給付義務人同免給付責任，為有理
    由，應予准許。逾此部分請求，為無理由，應予駁回。原審
    就超過上開應予准許部分，為上訴人敗訴之判決，自有未洽
    ，上訴意旨指摘原判決此部分不當，求予廢棄改判，為有理
    由，爰由本院廢棄改判如主文第2項所示。至於上開應准許
    （除已確定部分外）部分，原審為上訴人敗訴之判決，並無
    不合。上訴人仍執陳詞，指摘原判決此部分不當，求予廢棄
    改判，為無理由，應駁回其上訴。
七、本件事證已臻明確，兩造其餘之攻擊或防禦方法及所提證據
    ，經本院審酌後均認與本件之結論無涉，茲不再一一論列，
    併予敘明。
八、據上論結，本件上訴爲一部有理由，一部無理由，爰判決如
    主文。
中　　華　　民　　國　　111 　年　　6 　　月　　30　　日
            民事第一庭    審判長法  官  張瑞蘭
　　　　　　　　　              法  官  林孟和
                                法  官  廖穗蓁
正本係照原本作成。　　　　　　　　　　　　　　　　
上訴人如不服本判決，須於收受判決送達後20日內向本院提出上
訴書狀，其未表明上訴理由者，應於提出上訴後20日內向本院提
出上訴理由書狀（均須按他造人數附具繕本）。因疫情而遲誤不
變期間，得向法院聲請回復原狀。
上訴時應提出委任律師為訴訟代理人之委任狀。具有民事訴訟法
第466條之1第1項但書或第2項之情形為訴訟代理人者，另應附具
律師及格證書及釋明委任人與受任人有該條項所定關係之釋明文
書影本。如委任律師提起上訴者，應一併繳納上訴審裁判費。 
                                書記官  賴玉芬
　　　　　　　　　　　　　　　　　
中　　華　　民　　國　　111 　年　　6 　　月　　30　　日

【附表一】
編號 日期 基本工資 計算式  金額  1 106.01.22～106.12.31 21,009元 （11＋10/30）×21,009×24%  57,144元  2 107.01.01～107.12.31 22,000元 12×22,000×24%  63,360元  3 108.01.01～108.12.31 23,100元 12×23,100×24%  66,528元  4 109.01.01～109.12.31 23,800元 12×23,800×24%  68,544元  5 110.01.01～110.12.31 24,000元 12×24,000×24%  69,120元  6 111.01.01～111.6.14 25,250元 （5＋14/30）×25,250×24%  33,128元 合計    357,824元 
【附表二】
依霍夫曼式計算法扣除中間利息（首期給付不扣除中間利息）核計其金額為163萬8,734元【計算方式為：72,720×22.00000000+(72,720×0.00000000)×(22.00000000-00.00000000)=1,638,734.0000000000。其中22.00000000為年別單利5%第40年霍夫曼累計係數，22.00000000為年別單利5%第41年霍夫曼累計係數，0.00000000為未滿一年部分折算年數之比例(247/365=0.00000000)。採四捨五入，元以下進位】。